【裁判字號】    92,訴,137
【裁判日期】    920429
【裁判案由】    
【裁判全文】
臺灣新竹地方法院民事判決  九十二年度訴字第一三七號
    原      告    甲○○
    被      告    經濟部水利署第二河川局
    兼法定代理人  丁○○
    訴訟代理人    溫欽彥律師
                  羅秉成律師
    複  代理人    彭亭燕律師
    被      告    丙○○      .
    訴訟代理人    吳聖欽律師
    複  代理人    袁亞琪
    被      告    新竹縣警察局橫山分局
    法定代理人    乙○○      住新竹縣橫山鄉橫山分局
右當事人間請求損害賠償事件，本院判決如左：
    主      文
原告之訴及假執行之聲請均駁回。
訴訟費用由原告負擔。
    事    實
甲、原告方面：
一、聲明：
（一）被告應連帶給付原告新台幣（下同）三百二十一萬元。
（二）訴訟費用由被告連帶負擔。
（三）願供擔保請准宣告假執行。
二、陳述：
    原告所有坐落於新竹縣橫山鄉○○段一四一、一四二、一四三、一四四地號土地
    （下稱系爭土地），因受納莉颱風及桃芝颱風影響，嚴重毀損農耕種植，遂委請
    工人擇日修築坡崁，以利農地種植，以維生計，惟被告丙○○係被告新竹縣警察
    局橫山分局刑事組長之公務員，另被告丁○○係被告經濟部水利署第二河川局之
    局長，竟指派水利警察劉禎熙等人於民國九十二年一月九日，將原告修築坡崁之
    土石，誤認為盜採砂石予以圍籬，並於九十二年一月二十日假借法院名義查扣審
    理中，扣押原告委請之重型挖土機致現場無法施工，且因圍籬之故，挖土機等一
    切機具均無法駛離，足認被告上開所為，顯有違反民法第一百八十六條公務員侵
    權行為、第一百八十五條之共同侵權行為，是被告應連帶賠償原告下列之損害：
（一）原告於九十二年一月九日委請訴外人范金煜駕駛重型挖土機施工，工資以每小
      時一千元計算，每日工作十小時之工資為一萬元，被告誤將原告所有系爭土地
      圍籬，致訴外人范金煜無法施工，重型挖土機亦遭留置工地現場，迄至本件起
      訴日止，訴外人范金煜向原告催繳二十一日工資即二十一萬元，原告雖未予賠
      償，然被告應連帶賠償上開二十一萬元之損害。
（二）又被告假借不具署名法院查扣審理中之贓物告示標語，宣掛在原告所有系爭土
      地上，並圍籬大片土地面積，致原告聲譽嚴重受損，且因原告來回奔波法院、
      檢察署偵查庭、法院政風室、縣警局、立委辦公室查明事實真相，另因公告及
      圍籬致無法使用土地、建築坡崁，如有颱風來臨將造成原告生命損失之虞，再
      因原告配偶為此事件造成憂鬱症，故已造成原告精神上損害，被告應連帶賠償
      精神慰撫金三百萬元。
三、對被告答辯所為主張：
（一）查訴外人楊宗穎涉嫌盜採河川行水區公有砂石之地點，顯與原告所有系爭土地
      位置不同，又盜採之時間為九十二年一月十八日，此經被告新竹縣警察局橫山
      分局之刑事組長即被告丙○○會同勘測現場，嗣於九十二年一月二十日，被告
      經濟部水利署第二河川局局長即被告丁○○指派水利警察劉禎熙與被告丙○○
      ，均未經地政事務所之測量，誤將原告平坦土地圍籬，並由被告經濟部水利署
      第二河川局訂樁公告，以系爭土地及地上機具已遭不具名法院查扣審理標語，
      致原告土地不能使用，名譽有所損害，是被告應賠償原告所受損害。
（二）又訴外人楊宗穎、呂進榮等人涉嫌竊盜、違反水利法，經新竹縣警察局橫山分
      局以竹縣橫警字第○九二○○○○○五三九號移送台灣新竹地方法院檢察署偵
      查中，證人即水利警察劉禎熙、陳文禮於偵查庭中指證訴外人楊宗穎、呂進榮
      等人傾倒砂石範圍係屬河川用地，而非原告私有土地即本件圍籬土地，觀諸被
      告等人假借法院公權力圍籬原告土地至為明顯，被告等人確已違犯民法第一百
      八十六條公務員侵權行為、第一百八十五條之共同侵權行為。
（三）被告經濟部水利署第二河川局假借不具署名之法院行使公權力，予以查扣圍籬
      原告私有土地，其所辯查扣行為均為公權力之行使，應屬國家賠償請求範疇，
      應屬無稽。
（四）依原告所提照片所示，被告所圍籬土地極為平坦，原告私有土地固有土石，係
      因大自然之推枯拉朽、及原承租人承恩企業公司雷芳智違反區域計畫法所造成
      ，遭橫山分局九十一年十二月九日報請新竹縣政府地政局罰款強制回填恢復而
      遺留地面上些微土石，被告竟誤認為盜採砂石，並由被告經濟部水利署第二河
      川局假借不具署名之法院公權力，張貼查扣告示標語，導致原告土地無法使用
      ，嚴重影響原告之聲譽。
四、證據：提出土地所有權狀十份、地籍圖一張、照片三幀、訴願書等件為證。
乙、被告經濟部水利署第二河川局、丁○○方面：
一、聲明：
（一）請求駁回原告之訴。
（二）訴訟費用由原告負擔。
（三）如受不利判決，請准供擔保宣告免為假執行。
二、陳述：
（一）原告追加丁○○為被告部分，被告不同意：
    原告於起訴時並未以丁○○為被告之一，其事實及理由中並未敘及丁○○，顯
      屬訴之追加。原告於九十二年三月二十六日補正狀中並未說明追加丁○○為被
      告之法律上事實及理由，復且未敘明何以共同被告間應負連帶責任之法律依據
      ，其追加不合法，又顯無理由，應逕予駁回。
（二）犯罪機具及所得之查扣行為，並無不法性可言：
    (1)查訴外人楊宗穎等人竊挖河床行水區域內公有地砂石，並非法載運至原告所
        有之土地上堆置，伺機販售牟利，因民眾檢舉而由警方查獲屬實，並經以涉
        犯刑法三百二十條罪嫌移送偵辦，此有刑事案件報告書可稽。
    (2)茲因訴外人楊某等已涉犯罪行為，檢警司法人員依法於現場進行犯罪物品查
        扣，要無任何不法，難謂合於侵權要件。再以，現場機具未能續為使用施工
        ，乃係基於犯罪行為性質使然，亦與查扣行為無涉。
（三）本件查扣行為係屬公權力行使，應為國家賠償責任問題：
      退步以言，本件查扣行為縱有任何不當，均為公權力之行使，核屬國家賠償請
      求範疇，原告據引民法侵權賠償請求，即非適法。
（四）本件當事人不適格：
    (1)第按，本件於原告土地上所為查扣行為，核屬司法警察權之發動，被告經濟
        部水利署第二河川局、丁○○僅為行政管理機關，並無任何查扣權限，則原
        告以其為訴請賠償對象，即有誤會。
      (2)至於被告於現場豎立之標示公告，微論係依檢方要求辦理，且稽諸公告內容
        「本範圍之砂石為盜採之贓物，法院查扣審理中，不得擅自移動，違者移送
        法院究辦」等語，僅係為事實之宣示，蓋盜採砂石係為犯罪所得，本非得予
        擅動，被告公告目的乃再敦促公眾週知以免觸法，亦無涉查扣效力。
（五）否認原告損失之事實：
    (1)再以原告既稱無施工之事實，則何來工資給付進而發生損失可言，被告亦否
        認該損失存在之事實。
    (2)被告亦否認原告有聲譽受損之情。
（六）再者，民法第一百八十六條係屬公務員之自己責任，原告引為對被告經濟部水
      利署第二河川局請求之法律基礎，即有誤會。另民法第一百八十六條法文明定
      公務員因故意違背對於第三人應執行之職務，致第三人受損害者，負賠償責任
      。其因過失者，以被害人不能依他項方法受賠償時為限，負其責任。前項情形
      ，如被害人得依法律上之救濟方法，除去其損害，而因故意或過失不為之者，
      公務員不負賠償責任。職是，微論被告經濟部水利署第二河川局於系爭土地揭
      立告示牌並無任何不法性，且原告亦未證諸其業以窮其法律上救濟方法，其逕
      為起訴，即有未合。
三、證據：提出報告書等件為證。
丙、被告丙○○方面：
一、聲明：
（一）原告之訴及假執行之聲請均駁回。
（二）訴訟費用由原告負擔。
（三）如受不利判決，請准供擔保免予假執行。
二、陳述：
（一）就程序而言：按國家賠償法之制定與施行，固然在保障人民之自由及權利，使
      其受害時，能從財力雄厚之國家獲得實際上之賠償，但同時也兼具安定公務員
      情緒，鼓勵其安心工作之作用。因此，限制被害人直接及先行向公務員個人求
      償，較能符合及貫徹國家賠償制度之精神，實務上亦同此看法，依司法院發布
      之「法院辦理國家賠償事件應行注意事項」第九點：公務員於執行職務行使公
      權力時，因過失不法侵害人民自由或權利者，有請求權人僅得依國家賠償法之
      規定，向賠償義務機關請求損害賠償，不得依民法第一百八十六條第一項規定
      ，向該有過失之公務員請求賠償，如原告逕向該有過失之公務員提起損害賠償
      之訴，法院得依民事訴訟法第二百四十九條第二項規定，認其訴顯無理由，逕
      以判決駁回之。觀之原告起訴狀第三頁第一行所載：被告丙○○係新竹縣橫山
      分局刑事組組長之公務人員：：誤為盜採之砂石予以圈離：：云云。原告係指
      摘被告執行職務行使公權力因過失而侵害其權利，揆諸上開說明，原告未依國
      家賠償程序向賠償義務機關求償，逕向被告提起損害賠償之訴，鈞院得依民事
      訴訟法第二百四十九條第二項規定，認其訴顯無理由，逕以判決駁回之。
（二）就實體而言：被告偵辦河川砂石盜採案件，據涉案被告呂進榮、田金祥之供述
      ，循線查獲該盜採後堆置於原告土地上之砂石乙批，經檢察官指示予以扣押在
      案，係依法令執行職務之正當行為，並無任何不法可言。原告指摘被告執行職
      務行使公權力，過失不法侵害其權利云云，洵屬無據。
丁、被告新竹縣警察局橫山分局被告經合法通知，未於最後言詞辯論期日到場，據其
    前提書狀所載聲明及陳述如左：
一、聲明：
（一）原告之訴駁回。
（二）訴訟費用由被告負擔。
（三）如為不利被告新竹縣警察局橫山分局之判決，被告願提供擔保，請准免為假執
      行。
二、陳述：
（一）被告新竹縣警察局橫山分局於九十二年一月十八日十八時許，會同經濟部水利
      署第二河川局在新竹縣橫山鄉內灣村油羅溪河川公地行水區內，查獲訴外人楊
      宗穎意圖為自己不法所有，非法盜採砂石，並僱請訴外人呂進榮、田金祥以卡
      車共同載運砂石外運案，全案經偵詢後移送台灣新竹地方法院檢察署偵辦，本
      案查扣盜採砂石圈圍標識，係依據載運砂石卡車司機訴外人呂進榮、田金祥於
      警詢筆錄供述（請法官向台灣新竹地方法院檢察署慎股調閱原卷、九十二年度
      偵字第五二三號），盜採之砂石係由渠等載運至新竹縣橫山鄉○○段九讚頭小
      段堆置（經訴外人呂進榮、田金祥帶同警方及第二河川局駐衛警察前往指證盜
      採砂石傾倒地點，經第二河川局以河川圖籍標示該盜採砂石堆置地點為橫山鄉
      ○○段九讚頭小段地號一九三之二、之三、之十），本案經本分局於九十二年
      一月十九日將全案以刑事案件報告書移送台灣新竹地方法院檢察署，經值日檢
      察官鄭嘉欣指示：為保全跡證，盜採之砂石應予查扣。
（二）本分局接獲扣押盜採砂石指示後，隨即將檢察官指示通知第二河川局，第二河
      川局於九十二年一月二十日派員會同本分局人員前往訴外人呂進榮、田金祥指
      證盜採砂石傾倒地點執行查扣，第二河川局及本分局人員進行查扣盜採砂石時
      發現，盜採砂石堆置之範圍面積極為寬廣（範圍即橫山鄉○○段九讚頭小段地
      號一九三之、之三、之十），且堆置之砂石均係新採痕跡（此有原告所附相片
      足稽），依合理認定該砂石係盜採屯置，因而予以圈圍標識查扣，乃依法令之
      行為，何來原告所謂「侵權行為」之情事？
（三）另有關本案查扣，係由第二河川局執行並公告，原告誤指係本分局「指派」水
      利警察前往查扣實屬荒謬，實則本分局無「指派」水利警察之權。
（四）次查答辯人即被告乃係依法執行公務之人員，偵辦案件非針對特定人為之，本
      查扣案共扣得砂石車二部、挖土機（怪手）二台等，蓋此乃訴外人楊宗穎等供
      犯罪所用之工具，依法本應查扣，乃係依法執行公權力，答辯人即被告亦無脫
      產或日後不能強制執行或有甚難執行之虞，原告逕提起本件損害賠償訴訟，無
      非為挾怨報復，試圖干擾刑事案件偵辦，委不足採。
戊、本院依職權調取台灣新竹地方法院檢察署九十二年度偵字第五二二、五二三號偵
    查卷。
    理      由
一、本件被告新竹縣警察局橫山分局經合法通知，未於言詞辯論期日到場，核無民事
    訴訟法第三百八十六條所列各款情形，爰依原告之聲請，由其一造辯論而為判決
    。
二、按訴狀送達後，原告不得將原訴變更或追加他訴，但請求之基礎事實同一者，不
    在此限，民事訴訟法第二百五十五條第一項第二款定有明文。查本件原告起訴時
    係以公務員侵權行為法律關係為訴訟標的，訴請被告經濟部水利署第二河川局、
    新竹縣警察局橫山分局連帶賠償所受損害三百二十一萬元，嗣於嗣於訴訟進行中
    ，先於九十二年三月二十一日當庭撤回被告新竹縣警察局橫山分局、追加被告丙
    ○○，再於九十二年三月二十六日具狀追加被告新竹縣警察局橫山分局、被告丁
    ○○，仍本於侵權行為法律關係為訴訟標的，訴請被告連帶賠償所受損害三百二
    十一萬元。查原告於起訴時，雖未將被告丙○○、丁○○列屬被告，惟於起訴狀
    之事實及理由中已論述「惟被告丙○○係新竹縣橫山鄉分局刑事組長之公務人員
    ，另被告丁○○係經濟部水利署第二河川局之局長，而指派水利警察劉禎熙等人
    於：：」之情，業已具體主張被告丙○○、丁○○所為侵權行為態樣，是認原告
    追加被告丙○○、丁○○部分，與起訴狀所載之請求基礎事實同一，徵諸上揭規
    定，原告所為訴之追加，於法相合，應予准許。
三、原告主張其委請工人范金煜修築系爭土地坡崁，以利農地種植，被告丙○○係被
    告新竹縣警察局橫山分局刑事組長之公務員，另被告丁○○係被告經濟部水利署
    第二河川局之局長，竟被告誤認為盜採砂石之違法行為，將原告私有平坦土地設
    置圍籬，及假借不具署名之法院公權力，張貼查扣告示標語，導致原告土地及重
    型挖土機等機具均無法使用，嚴重影響原告之聲譽，爰本於民法第一百八十六條
    、第一百八十五條之規定，訴請被告連帶賠償原告應付工資二十一萬元及精神慰
    撫金三百萬元，共計三百二十一萬元等語。被告經濟部水利署第二河川局、丁○
    ○則以訴外人楊宗穎等人竊挖河床行水區域內公有地砂石，並非法載運至原告所
    有之土地上堆置，被告經濟部水利署第二河川局、丁○○會同司法警察查緝，並
    依法豎立標示公告，敦促公眾週知以免觸法，亦無涉查扣效力，難謂合於侵權要
    件；又本件立牌告示行為縱有任何不當，均為公權力之行使，核屬國家賠償請求
    範疇，原告據引民法侵權賠償請求，即非適法；又上開所為查扣行為，核屬司法
    警察權之發動，被告僅為行政管理機關，並無任何查扣權限，則原告以被告經濟
    部水利署第二河川局、丁○○為訴請賠償對象，當事人並不適格；原告既無施工
    、未給付工資，並無發生損失可言等語，資為抗辯。被告丙○○則以其係新竹縣
    橫山分局刑事組組長之公務人員，原告指摘其執行職務行使公權力因過失而侵害
    其權利，原告未依國家賠償程序向賠償義務機關求償，逕向被告提起損害賠償之
    訴，其訴顯無理由；且被告丙○○偵辦河川砂石盜採案件，據涉案被告呂進榮、
    田金祥之供述，循線查獲該盜採後堆置於原告所有系爭土地上之砂石乙批，經檢
    察官指示予以扣押在案，係依法令執行職務之正當行為，並無任何不法可言等語
    ，資為抗辯。被告新竹縣警察局橫山分局則以其查獲非法盜採砂石案件，循線查
    扣盜採砂石圈圍標識，並移送台灣新竹地方法院檢察署，且經檢察官指示：為保
    全跡證，盜採之砂石應予查扣等語，是其依法令所為圍籬、查扣供犯罪所用之砂
    石車二部、挖土機（怪手）二台之行為，並非侵權行為，顯係依法執行公權力等
    語，資為抗辯。
四、兩造不爭執事項：
（一）被告丁○○係被告經濟部水利署第二河川局之局長，被告丙○○係被告新竹縣
      橫山分局之刑事組長，均為公務員。
（二）被告經濟部水利署第二河川局所屬水利警察與被告丙○○於九十二年一月九日
      ，將原告所有土地予以圍籬，並扣押在場之挖土機等機具。又被告經濟部水利
      署第二河川局於九十二年一月二十日立牌公告「本範圍之砂石為盜採之贓物，
      法院查扣審理中，不得擅自移動，違者移送法院究辦」等標語。
五、原告主張被告為上開行為，係假借行使公權力之名而行私法上侵權行為之實一節
    ，均為被告所否認，以其依據法令執行職務行使公權力等語置辯，經查：被告新
    竹縣警察局橫山分局於九十二年一月十八日十八時許，會同被告經濟部水利署第
    二河川局在新竹縣橫山鄉內灣村油羅溪河川公地行水區內，查獲訴外人楊宗穎非
    法盜採砂石，並僱請訴外人呂進榮、田金祥以卡車共同載運砂石外運，嗣堆置在
    原告所有之系爭土地上，案經被告新竹縣警察局橫山分局以竹縣橫警字第○九二
    ○○○○○五三九號報告書，將原告列屬關係人移送台灣新竹地方法院檢察署偵
    查中，有被告提出之新竹縣警察局橫山分局以竹縣橫警字第○九二○○○○○五
    三九號報告書在卷可參，原告亦不否認前往台灣新竹地方法院檢察署受訊問之情
    ，嗣經本院依職權調取台灣新竹地方法院檢察署九十二年度偵字第五二二、五二
    三號偵查卷，查核相符屬實，是原告主張被告假借行使公權力之名而行私法上侵
    權行為云云，自難採信，而被告所辯執行職務行使公權力而為圍籬、查扣機具、
    告示等行為，應為真實。
五、原告復主張被告上開行為不法侵害其財產權一節，均據被告所否認，惟：
（一）按公務員於執行職務行使公權力時，因故意或過失不法侵害人民自由或權利者
      ，除其他法律有特別規定外，祇能依據國家賠償法之規定向國家請求賠償，要
      不能依民法第一百八十四條侵權行為之規定向國家請求賠償。又依國家賠償法
      請求國家機關為損害賠償時，應先以書面向賠償義務機關請求之，必賠償義務
      機關拒絕賠償，或自提出請求之日起逾三十日不開始協議，或自開始協議之日
      起逾六十日協議不成立時，請求權人始得提起損害賠償之訴（最高法院八十五
      年度台上字第一五五六號判決參照）。
（二）查被告將原告所有土地予以圍籬、並扣押挖土機等機具、立牌公告「本範圍之
      砂石為盜採之贓物，法院查扣審理中，不得擅自移動，違者移送法院究辦」等
      行為，係屬被告執行職務行使公權力行為，已如前述，縱認原告所述被告不法
      侵害其財產權屬實，然因原告自認被告丁○○係被告經濟部水利署第二河川局
      之局長，被告丙○○係被告新竹縣橫山分局之刑事組長，均為公務員，有如前
      述；亦自認未先依國家賠賠償第十、十一條規定向國家請求賠償等語（本院卷
      九十二年四月十五日言詞辯論筆錄），徵諸前揭之判決說明，原告尚不能先依
      民法第一百八十四條等侵權行為之規定對本件被告等公務員提起損害賠償之訴
      ，是原告率爾提出本件損害賠償訴訟，顯無理由，應予駁回。
六、原告受敗訴判決，其假執行之聲請即失所依據，應併予駁回。
七、本件判決之基礎已臻明確，兩造其餘攻擊、防禦方法及舉證，經本院審酌後，均
    與判決結果無影響，爰不一一予以論列，附此敘明。
八、結論，本件原告之訴為無理由，依民事訴訟法第三百八十五條第一項前段、第七
    十八條，判決如主文。
中      華      民      國    九十二    年      四      月    二十九    日
                                  臺灣新竹地方法院民事第一庭
~B法      官  黃美文
右為正本係照原本作成。
如對本判決上訴，須於判決送達後二十日內向本院提出上訴狀（須按他造當事人之人
數附繕本）。
~B法院書記官  洪木志
中      華      民      國    九十二    年      四      月    三十      日


司法院資訊處製作；財團法人民間司法改革基金會備份。
